臺灣臺北地方法院民事判決
110年度訴字第4819號
原      告  尹蓉先  

訴訟代理人  張致祥律師
複代理人    朱星翰律師
被      告  朱俊彰  
            黃致誠  
            賴和隆  
上三人共同
訴訟代理人  廖蕙芳律師
被      告  樊中原  
            財團法人銘傳大學

法定代理人  沈佩蒂  
上二人共同
訴訟代理人  林榮詮律師
被      告  謝國清  
追加被告    陳明恩  
上二人共同
訴訟代理人  陳睿智律師
            鍾李駿律師
上列當事人間請求損害賠償等事件，本院於民國110年2月17日言
詞辯論終結，判決如下：
　　主　    文
原告之訴及其假執行之聲請均駁回。
訴訟費用由原告負擔。
    事實及理由
壹、程序事項
一、按私立學校之法人格：按私立學校之籌設，應由創辦人按照
    各級、各類私立學校之設立標準，提出籌設學校計畫，連同
    捐助章程，報請主管教育行政機關審核許可 (修正後第9條)
     、私立學校應設董事會、董事會得置辦事人員若干人，並
    納入學校員額編制，其職稱及員額，於董事會組織章程定之
      (修正後第12條) 、董事會之職權之一即為校長之選聘及
    解聘 (修正後第32條第1項第3款) 、私立學校應向學校所在
    地之該管法院，為財團法人設立登記 (修正後第13條第1項)
     。再者，董事就法人之一切事務，對外代表法人，民法第2
    7條第2項亦有明文。私立學校已為財團法人之登記者，即取
    得法人之資格，而有當事人能力。又私立學校法第51條（修
    正後第54條）第1項規定，校長依據法令綜理校務，執行董
    事會之決議，故校長在私法上之地位，與民法第554條規定
    之經理人相當，於所任事務發生私權爭執而涉訟時，認亦有
    代表學校起訴或被訴之權限（最高法院87年台上字第2533號
    判決意旨參照）。準此以言，私立學校已為財團法人之登記
    者，即取得法人資格，其因私權爭執涉訟，原則上應由董事
    長代表學校起訴或被訴，惟依私立學校法第41條第3項規定
    ，校長依據法令及學校章則綜理校務、執行學校法人董事會
    之決議，並於職務範圍內，對外代表學校，此所指應係私立
    學校為實現其教育目的而執行之校務行政而言，故與學校教
    育行政相關之校務事項涉訟時有當事人能力，並由校長為其
    法定代理人而已，非於學校財團法人之外，另有一獨立法人
    格，應予辨明。本件原告主張因銘傳大學秘書長樊中原對於
    處理原告就銘傳大學招生事項之言論為不當評論，侵害原告
    名譽權，自屬本於校務事項涉訟，是原告以銘傳大學為被告
    ，並列載時任校長沈佩蒂為法定代理人，自與前開規定相符
    ，應認被告銘傳大學有當事人能力，並得由校長沈佩蒂為本
    件訴訟被告銘傳大學之法定代理人。
二、按訴狀送達後，原告不得將原訴變更或追加他訴，但請求之
    基礎事實同一、及擴張或減縮應受判決事項之聲明者，不在
    此限，民事訴訟法第255條第1項第2、3款分別定有明文。本
    件原告起訴時訴之聲明為：㈠被告謝國清應給付原告新臺幣
    （下同）100萬元，及自起訴狀繕本送達翌日起至清償日止
    ，按年息5％計算之利息。㈡被告樊中原及銘傳大學應連帶給
    付原告100萬元，及自起訴狀繕本送達翌日起至清償日止，
    按年息5％計算之利息，並在校內刊物「銘傳一週」登載：「
    為108年7月13日銘傳澄清聲明內容不實損害尹蓉先副教授名
    譽，特此道歉」。㈢被告朱俊彰、黃致誠、賴和隆應向原告
    為道歉之意思表示，並將道歉文刊登於原告所代表出席會議
    之國教行動聯盟網站。㈣願供擔保請准宣告假執行（見本院
    卷第11至13頁）。嗣於民國110年11月16日就上述第㈢項聲明
    特定為「被告朱俊彰、黃致誠、賴和隆應向原告為道歉之意
    思表示，並將道歉文刊登於原告所代表出席會議之國教行動
    聯盟網站臉書粉絲團首頁（http://www.facebook.com/twed
    umove），為期1個月」（見本院卷第304頁）；再於110年12
    月3日以變更訴之聲明暨陳報狀，變更聲明為：㈠被告謝國清
    應給付原告100萬元，及自起訴狀繕本送達翌日起至清償日
    止，按年息5％計算之利息。㈡被告樊中原及銘傳大學應連帶
    給付原告100萬元，及自起訴狀繕本送達翌日起至清償日止
    ，按年息5％計算之利息，並在校內刊物「銘傳一週」之刊頭
    下方登載：「尹蓉先老師從未宣稱本校風保系招生看考生家
    庭社經背景及考生容貌，本校於108年7月誤信外界報導，指
    稱尹老師發言不實，對尹老師名譽造成損害，特此道歉」。
    ㈢被告朱俊彰、黃致誠、賴和隆應於「Facebook」社群網站
    之國教行動聯盟粉絲團（網址：http://www.facebook.com/
    twedumove）發文刊載道歉聲明，內容為：「尹蓉先老師並
    未於108年7月12日招聯會之閉門諮詢會議中表示：銘傳大學
    風保系會依據申請入學學生的面貌及家長社經地位進行招生
    選才。然而，本人朱俊彰、黃致誠、賴和隆等3人亦參與該
    場會議，明知前開事實，卻仍共同於108年8月11日教育部召
    開之記者會上，表示尹蓉先老師在閉門會議中為前述發言，
    並指稱尹老師在教育部調查時，與前述閉門會議上之說法前
    後不一等與事實不符之內容，導致尹蓉先老師的名譽受到損
    害。本人朱俊彰、黃致誠、賴和隆等3人，特此向尹蓉先老
    師道歉」，並應將閱覽權限設定為公開，且釘選或置頂於該
    粉絲團首頁1個月。㈣願供擔保請准宣告假執行（見本院卷第
    335至339頁）。再於111年1月18日以追加被告暨準備㈠狀追
    加陳明恩為被告，並就訴之聲明第㈠項變更為：被告謝國清
    、陳明恩應連帶給付原告100萬元，及自起訴狀繕本送達翌
    日起至清償日止，按年息5％計算之利息，其餘聲明則如上開
    所述（見本院卷第375至377頁）。核原告係以其主張被告於
    108年7月12日代表國教行動聯盟參加由大學招聯會召開之大
    學申請入學諮詢會議（下稱0712會議）後，對於原告於0712
    會議內之發言，有對外誣指或為不實陳述，即以如附表所示
    言行侵害原告名譽權之同一基礎事實而來，乃特定聲明內容
    及追加陳明恩為被告，揆諸首開規定，原告所為訴之變更，
    應予准許。
貳、實體事項：
一、原告主張：
  ㈠被告朱俊彰為時任教育部高教司司長，被告黃致誠為基隆八
    斗高中校長，被告賴和隆為士林中正高中教師，被告謝國清
    為「台灣家長教育聯盟（下稱台家盟）」之負責人，被告陳
    明恩為台家盟之副秘書長，被告樊中原為銘傳大學之秘書長
    。原告於108年7月12日代表國教行動聯盟參加由大學招聯會
    召開之0712會議，該會議為不對外公開會議，被告朱俊彰、
    黃致誠、賴和隆亦同日參與0712會議，會中原告並無表達銘
    傳大學以「家長社經地位與學生容貌」招收學生（下稱系爭
    言論）等語。
  ㈡然被告謝國清、陳明恩竟以如附表編號1所示言論，向媒體及
    教育部散布原告曾於該會表達系爭言論，杜撰不實招生評分
    內容栽誣為原告所為，且以該言論內容實已可特定所指稱之
    人即為原告，並因此使教育部發動調查，損害原告名譽，自
    應賠償原告精神上損害100萬元。
  ㈢被告樊中原於108年7月12日之0712會議當晚已與原告取得聯
    繫，並清楚知悉原告並無如被告銘傳大學之澄清聲明所示曾
    發表系爭言論，僅係因銘傳大學個人申請書評分表所載「金
    融保險淵源」為評分項目之一所生之誤解，然被告樊中原仍
    於108年7月13日發布如附表編號2之澄清聲明對原告為不實
    指謫，自應向原告道歉，並於銘傳大學校內刊物之「銘傳一
    週」刊載道歉文，以回復原告名譽，並賠償原告精神上損害
    100萬元。又被告樊中原為銘傳大學之受僱人，被告銘傳大
    學自應依民法第188條第1項負連帶賠償責任。
  ㈣被告朱俊彰、黃致誠、賴和隆既均參與系爭會議，應知原告
    並無為系爭言論，僅係因個人申請書審評分表尚有「金融保
    險淵源」，與原告任教之風保系之保險有關，被告朱俊彰、
    黃致誠、賴和隆竟於108年8月11日於記者會上不實指稱原告
    有為系爭言論，並以如附表編號3之內容向媒體記者為陳述
    ，均侵害原告之名譽權，應向原告道歉，並將道歉文刊載於
    原告代表出席會議之國教盟網站。
  ㈤爰依民法第184條第1項、第185條、第188條第1項、第195條
    第1項提起本件訴訟。　　　 
  ㈥並聲明：
　1.被告謝國清、陳明恩應連帶給付原告100萬元，及自起訴狀
    繕本送達翌日起至清償日止，按年息5％計算之利息。
　2.被告樊中原及銘傳大學應連帶給付原告100萬元，及自起訴
    狀繕本送達翌日起至清償日止，按年息5％計算之利息，並在
    校內刊物「銘傳一週」之刊頭下方登載：「尹蓉先老師從未
    宣稱本校風保系招生看考生家庭社經背景及考生容貌，本校
    於108年7月誤信外界報導，指稱尹老師發言不實，對尹老師
    名譽造成損害，特此道歉」。
　3.被告朱俊彰、黃致誠、賴和隆應於「Facebook」社群網站之
    國教行動聯盟粉絲團（網址：http://www.facebook.com/tw
    edumove）發文刊載道歉聲明，內容為：「尹蓉先老師並未
    於108年7月12日招聯會之閉門諮詢會議中表示：銘傳大學風
    保系會依據申請入學學生的面貌及家長社經地位進行招生選
    才。然而，本人朱俊彰、黃致誠、賴和隆等3人亦參與該場
    會議，明知前開事實，卻仍共同於108年8月11日教育部召開
    之記者會上，表示尹蓉先老師在閉門會議中為前述發言，並
    指稱尹老師在教育部調查時，與前述閉門會議上之說法前後
    不一等與事實不符之內容，導致尹蓉先老師的名譽受到損害
    。本人朱俊彰、黃致誠、賴和隆等3人，特此向尹蓉先老師
    道歉」，並應將閱覽權限設定為公開，且釘選或置頂於該粉
    絲團首頁1個月。
　4.願供擔保請准宣告假執行　
二、被告則以：
　㈠被告謝國清、陳明恩：
　1.被告謝國清並未出席0712招聯會，台家盟係由時任副秘書長
    即被告陳明恩與會，會後被告陳明恩向被告謝國清表達原告
    於諮詢會中之發言內容，被告謝國清、陳明恩始於108年7月
    13日上午以台家盟名義向多家媒體發布新聞稿，並署名台家
    盟理事長即被告謝國清與副秘書長即被告陳明恩，然新聞稿
    內容均無具體指謫原告姓名，或相關學校名稱、系所資訊，
    僅以「某位反對大學考招制度的家長團體代表」，即無任何
    可直接連結原告個人之資訊。且該新聞稿內容亦無述及社經
    地位、不實發言等文字，且該新聞稿之目的係為促使教育部
    查明事實。
  2.且發布上開新聞稿後，並未有記者致電採訪，且最早係由自
    由電子報於108年7月13日始出現「銘傳大學風險管理與保險
    學系」、「銘傳大學1名副教授」等文字，故應係教育部於
    當日下午對外說明會議相關問題時，媒體始取得上開資訊，
    險與被告謝國清無關。被告謝國清亦未曾具名檢舉原告就會
    議中之發言。　　 
　3.並聲明：⑴原告之訴及其假執行之聲請均駁回。⑵如受不利益
    判決，願供擔保請准宣告免為假執行。
　㈡被告樊中原、銘傳大學：
　1.原告係以國教行動聯盟之代表發言，且會中原告亦透露其為
    銘傳大學法律系風保系合聘教授，亦為申請入學第一線之工
    作人員，就大學招生事務亦屬公眾事務。被告樊中原於108
    年7月13日發布澄清聲明，其中提及社經地位部分，乃被告
    樊中原於原告為發言後與之聯繫，再由被告樊中原理解雙方
    對話內容為個人意見評論，且語意前後係為協助原告澄清其
    係以學生對學系專業領域表現興趣及是否符合保險與金融行
    銷產業之需求，並就該招生之公眾利益有關事務為合理評論
    ，並無侵害原告名譽權之意，且被告樊中原於0712會議後，
    亦多次協助原告釐清其發言被誤解之情形。又原告於發言時
    確實提及「我看你們父母是幹什麼的？」、「所以我們要台
    北人，外縣市的扣分」等內容，且以居住臺北首都者確實有
    較多高社經地位之事實，被告樊中原據以就「社經地位」一
    語澄清聲明，並未偏離事實，亦未有何損害名譽之情形。
  2.又原告確實以「至少在我服務的風保系，我們才不看你多少
    備審資料」、「外縣市的現在會來臺北唸書的大概機會不多
    ，所以我們要臺北人，外縣市的扣分」、「眼緣決定一切，
    這跟娶外籍新娘完全一樣，看對眼了我們就收了」，上開陳
    述均與銘傳大學甄選取才實際作業不符，亦有抹煞銘傳大學
    推動招生專業化之努力，故被告樊中原係為澄清上情，始於
    108年7月13日為澄清聲明，並無貶損原告名譽之情形，故被
    告請求損害賠償及刊載道歉聲明，均無理由。
　3.並聲明：⑴原告之訴及其假執行之聲請均駁回。⑵如受不利益
    判決，願供擔保請准宣告免為假執行。
　㈢被告朱俊彰、黃致誠、賴和隆： 
　1.原告確實曾在0712會議中表達「你們以為備審資料有多重要
    嗎？至少在我服務的風保系，我們才不看你多少備審資料，
    我們看你父母是幹甚麼的？你父母如果是保險業的，加分。
    你家住哪裡？」、「那每個學生都這樣，到最後我們沒有辦
    法決定，那該怎麼辦？眼緣決定一切，這跟娶外籍新娘完全
    一樣，看對眼了，我們就收了」，被告朱俊彰、黃致誠、賴
    和隆並無為原告澄清之義務。又108年7月14日自由電子報雖
    報導被告朱俊彰有說「昨天有聽到兩人發言」，然此僅為事
    實陳述，並無詆毀原告名譽權之意思。另被告朱俊彰、黃致
    誠、賴和隆於108年8月11日記者會公布教育部關於該事件之
    調查報告，係依法執行職務陳述事實之行為，被告朱俊彰係
    於當日先引述媒體所述之內容後，於記者會中表態「這件事
    情會嚴重損害到高中對於大學辦理甄選的公信力，已請招聯
    會去督導，也會列入未來在審查學校申請入學招生名額的考
    量」，嗣經被告朱俊彰與黃致誠、賴和隆於108年8月11日召
    開記者會說明調查結果，始有「臨時召開記者會公布調查結
    果，認定銘傳大學風保系未如原告所言選才，純屬原告個人
    不實發言，教育部強調全面推動各大學招生專業化，且自10
    9學年啟動訪視機制，確保各大學招生專業品質，以消弭社
    會大眾疑慮」之言論，僅係為事實陳述，並無損及原告名譽
    權。
　2.又原告於108年7月26日調查委員會訪視訪談時陳述稱其並未
    提及家長社經地位或學生容貌，亦未以之作為招生標準等內
    容，被告朱俊彰乃於108年8月11日記者會上如實報告原告改
    口之說詞內容。另被告朱俊彰於108年8月11日記者會上說明
    「教育部高教司司長朱俊彰表示，教育部派代表赴銘傳大學
    和成功大學調查，結果證明原告發言均非事實」等內容，完
    全係以事實重申教育部立場，並無故意過失侵害原告名譽。
　3.被告黃致誠、賴和隆於108年8月11日記者會上僅說明其前往
    被告銘傳大學調查內容，並係以客觀資料比對學校備審文件
    等記者會之陳述內容，並無任何詆毀原告名譽之用語。且被
    告賴和隆亦僅係將其於108年7月26日調查訪視時查悉原告當
    時說法與0712會議中所述不一致，乃有表達如附表編號3陳
    明原告發言內容完全不一樣之誠信呼籲，亦無詆毀原告名譽
    權之意思。
　4.並聲明：原告之訴駁回。　
三、查下列事項經兩造所不爭執（見本院卷第305至306頁），自
    堪信為真實：
  ㈠被告朱俊彰為時任教育部高教司司長，被告黃致誠為基隆八
    斗高中校長，被告賴和隆為士林中正高中教師，被告謝國清
    為「台灣家長教育聯盟（即台家盟）」之理事長，台家盟之
    副秘書長為被告陳明恩，被告樊中原為銘傳大學之秘書長。
  ㈡原告於108年7月12日代表國教盟參加由大學招聯會召開之大
    學申請入學諮詢會議（即0712會議），0712會議為不對外公
    開會議，被告朱俊彰、黃致誠、賴和隆亦同日參與0712會議
    ，會中原告曾為「你們以為備審資料有多重要嗎？至少在我
    服務的風保系，我們才不看你多少備審資料，我們看你父母
    是幹甚麼的？你父母如果是保險業的，加分。你家住哪裡？
    」、「那每個學生都這樣，到最後我們沒有辦法決定，那該
    怎麼辦？眼緣決定一切，這跟娶外籍新娘完全一樣，看對眼
    了，我們就收了」之言論內容，但並未直接表達「家長社經
    地位與學生容貌招收學生」之文字內容等情，亦有0712會議
    原告之發言內容譯文可稽（見本院卷第31至39頁）。
  ㈢被告謝國清並未出席108年7月12日之0712會議，台家盟係由
    時任副秘書長即被告陳明恩與會，會後被告謝國清、陳明恩
    於108年7月13日上午以台家盟名義向多家媒體發布新聞稿，
    並署名台家盟理事長即被告謝國清與副秘書長陳明恩，新聞
    稿內容即與被告謝國清提出之稿件一致等情，亦有台家盟於
    108年7月13日發布之新聞稿附卷可查（見本院卷第299至300
    頁）。
  ㈣被告樊中原曾於108年7月13日以銘傳大學發言人身分發布澄
    清聲明等情，亦有該標題為「銘傳大學對本校風保系尹蓉先
    老師批評多元入學考試的澄清聲明」隨卷可參（見本院卷第
    141至143頁）。
  ㈤被告朱俊彰與黃致誠、賴和隆曾於108年8月11日召開記者會
    說明調查結果等情，亦有教育部於108年8月11日召開記者會
    之新聞報導（見本院卷第145至153頁）、108年8月11日教育
    部記者會之錄音影逐字譯文（見本院卷第421至427頁）在卷
    為憑。　　
四、原告主張被告各有如附表所示言行侵害原告名譽權，自應對
    原告負侵權行為之損害賠償責任，即為如聲明所示之非財產
    上損害賠償並為回復名譽之道歉聲明等節；為被告所否認，
    並以前詞置辯。是本件之爭點為：㈠被告是否有如原告主張
    以如附表所示言行侵害原告名譽權？㈡如是，其各應為損害
    賠償之數額為若干？另原告主張之回復名譽之道歉內容，是
    否屬回復名譽之適當處分？茲分別論述如下：
  ㈠被告是否有如原告主張以如附表所示言行侵害原告名譽權？
　1.按言論可分為「事實陳述」及「意見表達」，前者有真實與
    否之問題，具可證明性，行為人應先為合理查證，且應以善
    良管理人之注意義務為具體標準，並依事件之特性分別加以
    考量，因行為人之職業、危害之嚴重性、被害法益之輕重、
    防範避免危害之代價、與公共利益之關係、資料來源之可信
    度、查證之難易等，而有所不同；後者乃行為人表示自己之
    見解或立場，屬主觀價值判斷之範疇，無真實與否可言，行
    為人對於可受公評之事，如未使用偏激不堪之言詞而為意見
    表達，可認係善意發表適當評論者，不具違法性，非屬侵害
    他人之名譽權，即不負侵權行為之損害賠償責任。又行為人
    對於公眾人物或所涉公眾事務，以善意發表言論，或對於可
    受公評之事為適當之評論，或行為人雖不能證明言論內容為
    真實，但就其所言為真實之舉證責任，仍應有相當程度之減
    輕（證明強度不必至客觀之真實），且不得完全加諸於行為
    人。倘依行為人所提證據資料，可認有相當理由確信其為真
    實，或對於行為人乃出於明知不實故意捏造或因重大過失、
    輕率、疏忽而不知其真偽等不利之情節未善盡舉證責任者，
    均不得謂行為人為未盡注意義務而有過失。縱事後證明其言
    論內容與事實不符，亦不能令其負侵權行為之損害賠償責任
    （最高法院95年度台上字第2365號判決要旨參酌）。再民法
    上名譽權之侵害雖與刑法之誹謗罪不相同，惟上述個人名譽
    與言論自由發生衝突之情形，於民事上亦然。是有關上述不
    罰之規定，於民事事件即非不得採為審酌之標準（最高法院
    97年度台上字第970號判決意旨參照）。而依刑法第311條第
    1、3款規定以善意發表言論，因自衛、自辯或保護合法之利
    益者；或對於可受公評之事，而為適當之評論者，均在不罰
    之列。故行為人之言論屬意見表達，且係因自衛、自辯者，
    或可受公評之事為適當之評論者，不問事之真偽，均難謂係
    不法侵害他人之名譽權，自不負侵權行為損害賠償責任。另
    解讀爭議之言詞時，除不得任意匿飾增刪外，應綜觀該言詞
    之全文，以免失真（最高法院99年度台上字第792號判決要
    旨參照）。
　2.關於原告於0712會議中及108年7月26日實地訪查時之發言內
    容：
　　⑴原告對於其確實曾於0712會議中，曾為下述言論：「我在
      這裡可以跟各位分享一點兒秘密，你們以為備審資料有多
      重要嗎？至少在我服務的風保系，我們才不看你多少備審
      資料，我們看你父母是幹甚麼的？你父母如果是保險業的
      ，加分。你家住哪裡？外縣市的現在會來臺北唸書的大概
      機會不多，所以我們要臺北人，外縣市的扣分」、「那每
      個學生都這樣，到最後我們沒有辦法決定，那該怎麼辦？
      眼緣決定一切，這跟娶外籍新娘完全一樣，看對眼了，我
      們就收了」，並於會中出席者表示「請不要用外籍新娘」
      時，原告再表達：「what's wrong with 外籍新娘，確確
      實實這是一個存在的現象嘛，確確實實臺灣有很多人就是
      去娶外籍新娘，然後他憑什麼娶到這個人回來呢？他就是
      跟這個人看對眼了，就娶回來了。怎樣？閣下不知道有這
      樣的方式嗎？那我門現在選學生也就差不多是這樣的方式
      ，看對眼了，於是我們就招了這個學生」等內容，經原告
      自行提出0712會議發言內容在卷可稽（見本院卷第31至33
      頁），並經兩造確認後不爭執，已如前述。則原告確實於
      0712會議中，表達不看學生備審資料，而係以學生父母從
      事職業是否為保險業、居住地是否為臺北市為取才加分與
      扣分之標準，且當學生素質與背景條件相當時，「眼緣決
      定一切」，原告舉外籍新娘之婚配狀況為例，該例中提及
      擇取外籍新娘的條件為「跟這個人看對眼就娶回來」，以
      之類比選取學生「也就差不多，看對眼了，於是我們就招
      了這個學生」。參以職業類別與個人社會生活相關，職業
      亦屬取得經濟來源攸關之環節，是從業狀況自屬個人社會
      經濟背景之內容，尚稱為語意涵攝可能所及之範圍。另「
      眼緣」、「看對眼」係意指個人對於他人或他事務主觀、
      直覺評價，本存有價值相對之色彩，缺乏一定標準，該評
      價形諸於擇取人眼界範圍所及，而眼界範圍亦無從逸脫以
      視覺直接可及之外觀條件、樣貌條件，故兩者亦與一般人
      於客觀上可自語意涵攝理解之範圍息息相關。
　　⑵又因原告於0712會議中之發言後，翌日下午5時5分遂有媒
      體以「傳有大學招生先看家長身家背景 教育部說重話」
      之標題，報導「傳出銘傳大學風險管理與保險學系看家長
      的社經背景決定是否錄取學生，引爆社會高度關注。教育
      部高教司長朱俊彰今日下午公開說明」之新聞內容（見本
      院卷第41至47頁），且因該爭議，教育部遂派員於108年7
      月26日為實地訪查時，原告係表達「我可以跟各位報告，
      也跟校長報告，這就是一則假新聞」、「我哪有提到家長
      社經背景，我哪有提到我們會看學生容貌，這完全沒有的
      事情，講這個家長社經背景是非常可笑的」、「家長的社
      經背景，怎麼可能這個作為招生的標準，事實上我在會議
      裡面完全沒有提到這個」等語，亦據原告提出其發言內容
      之文件可憑（見本院卷第155頁），是原告於108年7月26
      日實地訪查時，確實係清楚表達並無提及家長「社經地位
      」、「學生容貌」之「完全相同」之用語文字，然對比原
      告於0712會議中之發言可知，應係原告就社經地位與容貌
      之文義涵舍範圍之可能理解範圍，與前揭所述一般客觀常
      情之範圍不同。
　3.關於各別被告是否有為侵害原告名譽權之侵權行為部分：
　　⑴被告謝國清、陳明恩身為台家盟理事長與副秘書長，對外
      發表如附表編號1之新聞稿中，本於其對於教育制度、學
      校擇取學生之可受公評議題，提及0712會議中原告有以學
      生居住地、外貌、家庭經濟程度、家長職業等條件作為面
      試給分依據，取代備審資料等節，實係本於0712會議中原
      告上開發言之文義客觀可供理解所及範圍所為與0712會議
      中發生之事實為陳述。
　　⑵另被告樊中原於108年7月13日發表之聲明稿中提及原告於0
      712會議中之言論為不當，亦係本於倘被告銘傳大學風險
      管理與保險學系確有以家長社經地位與學生容貌為選才標
      準，則該標準實屬不當，其後之「她所說之學生居住地、
      家長職業與社經地位均是為了瞭解學生是否對於本系專業
      領域表現興趣…」亦係本於善意理解原告於會中發言之意
      旨所為澄清，顯然不具侵害名譽權之主觀惡意。又其中指
      稱原告發言與事實不符部分，原告雖提出銘傳大學寄發書
      審委員之電子郵件及書審評分項目表（見本院卷第125至1
      29頁），其中評分項目雖有「保險金融淵源」、「高中學
      校」、「戶籍縣市」等項目，然該「保險金融淵源」並不
      以學生父母之從業為唯一背景，且對於學生居住地之「戶
      籍縣市」，亦未有註記任何居住地為臺北市與外縣市之加
      分、減分之評比依據，併該評分表上亦有「書面資料」之
      評比，且無與評分者與學生眼緣之評比項目；另參以原告
      提出名稱為「面試給分標準」之錄音逐字稿，亦無任何一
      處提及單以學生父母從業別或與學生眼緣關連性為加減分
      標準之情形，反而原告於該錄音中發言提及某學生之「書
      評90」之書面資料評比成績較高等語（見本院卷第133至1
      35頁），是自與原告於0712會議中之發言內容截然不同，
      則被告樊中原於上述澄清聲明中表示原告於0712會議中所
      述「與事實不符」，亦係本於被告銘傳大學選才之作業實
      況所為之合理評論，難認屬侵害原告名譽權之侵權行為，
      被告銘傳大學亦無從因被告樊中原之上開行為併負侵權行
      為之連帶損害賠償責任。
　　⑶被告朱俊彰部分，其中原告引述「前天招聯會諮詢會議中
      ，銘傳大學風險管理與保險學系一名副教授自爆，他審查
      學生申請入學時，先看家長的社經背景、職業和學生外貌
      等條件，取代備審資料…」，經被告朱俊彰否認為其本身
      之陳述內容，此部分乃媒體報導之用語，原告就此節亦未
      舉證證明該段陳述亦屬被告朱俊彰之言論，自難認被告朱
      俊彰客觀上有陳述上述言論。又被告朱俊彰自承其確實有
      表達「證實聽到兩人發言」一節，然原告實係於0712會議
      中為前揭言論表達，且其語意客觀可及範圍亦與上述內容
      相當，則被告朱俊彰為前開證實，並非本於惡意逸脫客觀
      事實以侵害原告名譽權之主觀故意為之。又原告於教育部
      派員實地訪查，確實清楚「我哪有提到家長社經背景，我
      哪有提到我們會看學生容貌，這完全沒有的事情」，則被
      告朱俊彰於教育部記者會中表達「…所以在我們訪視調査
      的過程中，尹老師是矢口否認他說過7月12號這些話…」，
      同時手持原告發言對照文件之手卡（見本院卷第155至161
      頁），亦係本於教育部實地訪查之結果為符合事實之真實
      陳述。
　　⑷就被告黃致誠部分，原告雖主張被告黃致誠於實地訪查時
      以媒體報導內容訊問原告，然因0712會議後，媒體隨即於
      翌日即108年7月13日發布多則報導，已如前述，時任教職
      基隆八斗高中校長，並如原告主張擔任教育部委派之調查
      委員之被告黃致誠，本於報導內容對原告提問調查，難認
      該調查行為本身有何侵害名譽權之故意。又被告黃致誠於
      108年8月11日記者會中所為之「我是到銘傳大學針對尹老
      師那個發言，那我去做這個暸解，那我想我就補充一點是
      剛剛司長裡面沒有提到的細節，那因為要確認說學校在遴
      選學生的時候，一定要有公平嘛，避免說考量家長的社經
      …會有學生提供的備審資料，那從備審資料裡面…約莫可以
      看出來學生的備審資料，跟家長的社經、跟家長的職業、
      跟家長的居住地，事實上並沒有任何關係…那我覺得事實
      上也沒有像尹老師說的那樣的一個狀況…」，其內容言及
      銘傳大學遴選學生之過程，實與前開原告提出之評分項目
      表之評分狀況相當，且所稱「像尹老師說的那樣的一個狀
      況」，亦係指並無如原告於0712會議中以家長是否為保險
      業、臺北人、眼緣之擇取方式錄取學生，亦非悖於被告黃
      致誠本於前述資料所認知之事實，且顯與原告主張誣指原
      告提及「家長社經」地位之用字用語不符，自難認被告黃
      致誠此部分言行有何侵害原告名譽權之侵權行為可言。
　　⑸就被告賴和隆部分，其於108年8月11日記者會中表達於108
      年7月26日實地訪查時原告陳述內容與0712會議中之言論
      內容完全不一致部分，參諸原告於0712會議中之前揭言論
      確實與實地訪查時所為陳述內容不同，則被告賴和隆指稱
      「完全不一致」，自非悖於事實，其後所為之「我想在這
      個時候我們希望說誠信是一個社會的道德基礎，那不管以
      後相關關心的團體或個人其實對外發言應該要謹慎為之，
      那高中我們願意相信大學，那我們也希望大學相信高中，
      那可是呢，有相關的個人或團體，可能應該要善盡社會責
      任，為我們的社會帶來教育的良好示範」，亦僅係於記者
      會中，透過記者會對不特定對象呼籲以誠信為社會道德基
      礎，並應謹慎對外發言，個人或團體應善盡社會責任及給
      予良好示範等內容，其該段陳述中毫無一處提及原告有誠
      信道德瑕疵，或指稱原告未盡社會責任，並綜合其上下文
      內容觀之，難認有何影射、詆毀原告名譽之情形。
　4.綜上，各被告如附表所示之各言行，均非出於明知不實故意
    捏造或因重大過失、輕率、疏忽而不知其真偽所為，難認被
    告為未盡注意義務而有過失，或係本於故意侵害原告名譽權
    之主觀惡意所為之侵權行為。
  ㈡被告既無侵害原告名譽權之侵權行為，自無庸對原告負損害
    賠償責任，則其各應為損害賠償之數額為若干、原告主張之
    回復名譽之道歉內容，是否屬回復名譽之適當處分之爭點，
    自無庸再予審究，附此敘明。
五、綜上所述，被告於如附表所為之言行，均非屬侵害原告名譽
    權之侵權行為。從而，原告依民法第184條第1項、第185條
    、第188條第1項、第195條第1項，請求被告為如聲明所示之
    給付，均無理由，應予駁回。原告之訴既經駁回，其假執行
    之聲請亦失所依附，應併予駁回。
六、本件事證已臻明確，兩造其餘主張攻擊防禦方法，經本院斟
    酌後，認與判決結果不生影響，爰不予以一一論述，附此敘
    明。
七、據上論結：本件原告之訴為無理由。依民事訴訟法第78條，
    判決如主文。
中　　華　　民　　國　　111 　年　　3 　　月　　3 　　日
                  民事第七庭    法  官    陳彥君 
以上正本係照原本作成。
如對本判決上訴，須於判決送達後20日內向本院提出上訴狀。如
委任律師提起上訴者，應一併繳納上訴審裁判費。
中　　華　　民　　國　　111 　年　　3 　　月　　3 　　日
　　　　　　                    書記官    吳昭誼
附表：
編號 被告別 原告主張侵害原告名譽權之具體言論或行為態樣 相關證據位置  1 謝國清 陳明恩 108年7月13日，被告2人以「台灣家長教育聯盟」理事長、副秘書長身分，並以「台灣家長教育聯盟」名義發表新聞稿，向媒體公開指稱「昨日，招聯會邀集臺灣家長教育聯盟和多個家長團體、教育團體、高中、學生代表等召開『大學多元入學招生制度諮詢會議』，…席間，某位反對大學考招制度的家長團體代表，…並自述其服務的大學學系，是以應試學生的居住地、外貌、家庭經濟程度、家長職業等條件作為面試給分依據。」（詳見被告謝國清民事答辯㈠狀被證1)云云，參以108年7月14日之自由電子報報導指稱「…但前天招聯會諮詢會議中，銘傳大學風險管理與保險學系一名副教授自爆，他審查學生申請入學時，先看家長的社經背景、職業和學生外貌等條件，取代備審資料…台灣家長團體聯盟理事長謝國清昨踢爆此事…」（詳見原證2第12、13頁媒體報導）云云，被告公開誣指原告曾經表示銘傳大學風保系以應試學生的「外貌」、「家庭經濟程度」作為面試給分依據，對記者發布新聞稿，引發舆論撻伐，係以不實之内容公然毁謗原告，造成原告名譽權受損。 1.台家盟於108年7月13日發布之新聞稿（見本院卷第299至300頁）。 2.108年7月14日自由電子報報導（見本院卷第65至69頁） 　  2 樊中原 銘傳大學 108年7月13日，被告以銘傳大學發言人身分，向媒體發表標題為「銘傳大學對本校風保系尹蓉先老師批評多元入學考試的澄清聲明」之聲明稿，内文第一段指稱「本校對於尹蓉先老師在大學多元入學招生制度諮詢會議的不當發言，引起社會對多元入學書審與口試公平性產生疑慮，其發言與事實不符，…經與尹老師聯繫後她表示昨天之發言是代表國教行動聯盟，…她所說之學生居住地、家長職業與社經地位均是為了瞭解學生是否對於本系專業領域表現興趣…」（詳見原證4澄清聲明第1、3段、原證2第5頁媒體報導）云云，惟被告既曾向原告聯繫，且經原告說明系爭招聯會上之發言内容為：風保系招生書審時，會看學生家長的職業為何，如果是保險業的就加分。被告竟仍對外宣稱原告曾表示面試看「家長職業與社經地位」，並指摘原告係「不當發言」、「其發言與事實不符」云云，原告係大學教授，且發言係有憑據，惟被告發言係以不實之内容為據，又毀謗原告為不講實話之人，造成原告名譽權受損。 被告樊中原之僱用人，應就上開澄清聲明内容侵害原告名譽權部分，負連帶責任。 1.日期為108年7月13日、標題為「銘傳大學對本校風保系尹蓉先老師批評多元入學考試的澄清聲明」（見本院卷第141至143頁）。   3 朱俊彰 黃致誠 賴和隆 一、108年7月14日，被告朱俊彰向媒體表示「…但前天招聯會諮詢會議中，銘傳大學風險管理與保險學系一名副教授自爆，他審查學生申請入學時，先看家長的社經背景、職業和學生外貌等條件，取代備審資料…教育部高教司長朱俊彰當時在場，昨天也證實聽到兩人發言…」（詳見原證2第12、13頁) 二、被告朱俊彰在108年8月11日教育部記者會上，手持如原證6第1頁所示資料，比對原告在系爭閉門諮詢會議上、教育部調查委員訪談時之發言，且引述原告發言内容，並表示「…所以在我們訪視調査的過程中，尹老師是矢口否認他說過7月12號這些話…」云云之行為（見被證2錄影，3分40秒至6分30秒朱俊彰發言部分）。原告確實沒有說過以「家長社經背景」、「家庭經濟狀況」、「容貌」作為錄取學生標準之事，被告偷樑換柱，參照前開108年7月14日發言，而在記者會中將原告之說法，換成原告有以「社經背景」、「家庭經濟狀況」、「容貌」作為錄取標準之說法。 三、被告黃致誠在108年7月26日教育部派人至銘傳大學調查訪視時，擔任調查委員，堅持以媒體不實報導訊問而非以其亦已出席之7月26日招聯會諮詢會議中聽聞訊問原告。8月11日教育部記者會上，表示「我是到銘傳大學針對尹老師那個發言，那我去做這個暸解，那我想我就補充一點是剛剛司長裡面沒有提到的細節，那因為要確認說學校在遴選學生的時候，一定要有公平嘛，避免說考量家長的社經…會有學生提供的備審資料，那從備審資料裡面…約莫可以看出來學生的備審資料，跟家長的社經、跟家長的職業、跟家長的居住地，事實上並沒有任何關係…那我覺得事實上也沒有像尹老師說的那樣的一個狀況…」（見原證9、被證2錄影光碟10分50秒至12分58秒）云云，以原告未曾提及之「家長社經」誣指為原告所述，並指控原告所言與事實不符，造成原告名譽權受侵害。 四、被告賴和隆亦在108年7月26日教育部至銘傳大學調查訪視時，擔任調查委員。在108年8月11日教育部記者會上，表示「那當天呢，我們到銘傳大學的時候，其實就訪談的部份，感到非常遺憾的部份是，誠如剛剛司長手板所言，這個當天的說話内容跟諮詢會的内容是完全不一致，是完全不一致的，那這個呢，我想在這個時候我們希望說誠信是一個社會的道德基礎，那不管以後相關關心的團體或個人其實對外發言應該要謹慎為之，那高中我們願意相信大學，那我們也希望大學相信高中，那可是呢，有相關的個人或團體，可能應該要善盡社會責任，為我們的社會帶來教育的良好示範。」(見原證9、被證2錄影光碟13分05秒至13分58秒）云云，對記者公然指稱原告所言前後不一致、有誠信道德瑕疵，未善盡社會責任。 五、綜上，被告三人共同召開記者會，傳述原告以「家長社位」、「面貌」作為錄取學生標準；又公然指稱原告所言前後不一致，有違誠信道德，係共同公然侵害原告之名譽權。 1.於108年7月14日自由電子報報導（見本院卷第65至69頁）。 2.教育部於108年8月11日召開記者會之新聞報導（見本院卷第145至153頁）。 3.於108年8月11日教育部記者會之錄音影逐字譯文（見本院卷第421至427頁）